ACORDAO-COMPLETO-2354628

ACÓRDÃO 8867/2019 ATA 32/2019 - PRIMEIRA CÂMARA

VISTOS, relatados e discutidos estes autos de atos de concessão de aposentadoria emitidos pela Universidade Federal da Paraíba (UFPB) .
ACORDAM os ministros do Tribunal de Contas da União, reunidos em sessão da 1ª Câmara, diante das razões expostas pelo relator, em:
9.1. acolher, nos termos do § 2º, do art. 250 do Regimento Interno do TCU, parcialmente as razões de justificativa apresentadas pelo Sr. Rômulo Soares Polari, ex-reitor da Universidade Federal da Paraíba, pelo cumprimento parcial do Acórdão 6484/2009-TCU-Primeira Câmara;
9.2. determinar à Universidade Federal da Paraíba que:
9.2.1. notifique a Sra. Joana Darc Franco de Aguiar e o Sr. José Belo Cardoso para que se manifestem, se desejarem, em até 15 (quinze) dias, sobre a possibilidade de optarem pelo fundamentos legais de seus atos de aposentadoria, esclarecendo-os do disposto na proposta de deliberação que acompanha esta decisão;
9.2.2. após o cumprimento da determinação constante do item anterior, com fulcro no art. 250, inciso II c/c o art. 262, §2º do Regimento Interno do TCU, envie, via sistema e-Pessoal, novos atos de concessão de aposentadoria, livres das irregularidades apontadas, relativos a Joana D'Arc Franco de Aguiar e José Belo Cardoso, em cumprimento ao Acórdão 6484/2009-TCU-Primeira Câmara.

Ato de registro de aposentadoria.

Primeira Câmara

Universidade Federal da Paraíba (UFPB).

3. Interessados/Responsáveis:
3.1. Interessados: Fernando Augusto Vaz de Oliveira Menezes (XXX.704.813-XX); Joana Darc Franco de Aguiar (XXX.319.844-XX); José Belo Cardoso (XXX.506.214-XX).
3.2. Responsável: Rômulo Soares Polari (XXX.406.424-XX).

13.1. Ministros presentes: Walton Alencar Rodrigues (Presidente), Benjamin Zymler, Bruno Dantas e Vital do Rêgo.
13.2. Ministros-Substitutos presentes: Augusto Sherman Cavalcanti e Weder de Oliveira (Relator).

WEDER DE OLIVEIRA

Em exame, acompanhamento do cumprimento do Acórdão 6484/2009-TCU-Primeira Câmara (peça 1, p.33) , que considerou ilegal o ato de aposentadoria de Fernando Augusto Vaz de Oliveira Menezes e que considerou prejudicado o exame dos atos de Joana D'Arc Franco de Aguiar e de José Belo Cardoso, emitidos pela Universidade Federal da Paraíba (UFPB) .
Reproduzo, com ajustes de forma, a instrução da Sefip (peça 15) , que recebeu anuência do diretor da unidade especializada (peça 16) , bem como manifestação de concordância pelo MP/TCU, representado pelo procurador Rodrigo Medeiros de Lima (peça 17) .
"...HISTÓRICO
No âmbito da deliberação, foram feitas as seguintes determinações à Unidade Jurisdicionada:
9.1. considerar ilegal o ato de concessão de aposentadoria de Fernando Augusto Vaz de Oliveira Menezes; 
9.2. considerar prejudicado o exame dos atos de concessão de aposentadoria de Joana D'Arc Franco de Aguiar e José Belo Cardoso, remetendo-os ao órgão de origem para que, emita novo ato em que o cálculo dos proventos seja consentâneo com a fundamentação para concessão da aposentadoria; 
9.3 determinar à Universidade Federal da Paraíba que, no prazo de 15 (quinze) dias: 
9.3.1 dê ciência da deliberação constante do item 9.1. acima ao Sr. Fernando Augusto Vaz de Oliveira Menezes, informando-lhe que o efeito suspensivo proveniente da eventual interposição de recurso não o exime da devolução dos valores percebidos indevidamente após o recebimento da notificação, em caso de não-provimento do recurso; e 
9.3.2. suspenda todo e qualquer pagamento referente ao ato impugnado, sob pena de responsabilidade solidária da autoridade administrativa omissa, até a emissão de novo ato, escoimado da irregularidade verificada, submetendo-o à apreciação deste Tribunal (art. 262, caput e § 2°, do RI/TCU) .
Monitoramento iniciado por esta unidade técnica em 5/9/2011 (peça 3, p. 19-21) concluiu pelo descumprimento das determinações do Tribunal, tendo em vista o não envio de novos atos de aposentadoria em favor de Joana D'arc Franco Aguiar e de José Belo Cardoso, além da permanência do pagamento pela paridade ao inativo Fernando Augusto Vaz de Oliveira Menezes. Foi então proposta audiência do gestor responsável à época da prolação do Acórdão, Rômulo Soares Polari, Reitor da Universidade Federal da Paraíba, autorizada pelo e. Relator, Ministro-Substituto Weder de Oliveira (peça 3, p. 24) .
A audiência foi realizada em 2012 (peça 3, p. 25 e peças 5-6) , contudo não constavam informações de ciência ou de resposta do responsável para uma conclusão dessa unidade técnica. Então, antes de qualquer análise, nova comunicação de audiência foi enviada ao Sr. Rômulo Soares Polari (peça 8) . 
Chegam agora aos autos as razões de justificativas do responsável (peça 9) .
EXAME TÉCNICO
Pesquisa realizada ao sistema Siape/A3P (peça 10) revela que Fernando Augusto Vaz de Oliveira Menezes, permanece recebendo pela integralidade, contudo a fundamentação de sua aposentadoria foi alterada com a incidência da EC 70/2012, que estabeleceu novos critérios para o cálculo e a correção dos proventos da aposentadoria por invalidez.
Os inativos, Joana D'arc Franco Aguiar e José Belo Cardoso, permanecem aposentados com proventos integrais, com fundamento no item a, inciso III, do artigo 186 da Lei 8.112/1990.
Consulta ao sistema e-Pessoal demonstra que foi enviado novo ato de concessão de aposentadoria em favor de Fernando Augusto Vaz de Oliveira Menezes, já julgado legal nos autos do TC Processo 013.265/2014-8, no qual consta como fundamentação legal aposentadoria por invalidez permanente com proventos integrais (peça 11) . Verifica-se também que não foram enviados novos atos em favor de Joana D'arc Franco Aguiar e José Belo Cardoso (peças 12-13) , restando pendente o cumprimento do subitem 9.2 do Acórdão ora monitorado.
Análise das razões de justificativa 
O Sr. Rômulo Soares Polari, Reitor da Universidade Federal da Paraíba no período de 2004-2012, apresenta uma série de justificativas para o descumprimento do Acórdão 6484/2009-TCU-Primeira Câmara (peça 9) . 
O ex-Reitor da UFPB esclarece sobre a complexidade do funcionamento da Universidade durante sua gestão, especialmente sobre a responsabilidade da Superintendência de Recursos Humanos (SRH) da UFPB em processar os atos de aposentadoria dos servidores e de atender às determinações do TCU (peça 9, p. 4) .
Nos casos concretos em análise, os processamentos de atos de aposentadoria de servidores da UFPB e posteriores correções determinadas pelo TCU foram praticados no âmbito operacional da gestão de pessoal da Universidade. Não se trata de ações, tarefas ou atividades afetas ao dirigente máximo da UFPB. Não é razoável que o Reitor responda objetivamente por atos e fatos administrativos norteados pela descentralização delegada. 
Na verdade, o conteúdo desta Audiência refere-se a incumbências, na época das ocorrências, sob a responsabilidade da Superintendência de Recursos Humanos (SRH) da UFPB, cujos dirigentes tinham delegação para o exercício de tais competências. Nesses casos, quando, eventualmente, os correspondentes processos administrativos chegam ao Reitor, para homologação de resultados ou ações, já estão em fase final e instruídos nos aspectos institucionais, legais e técnicos.
 Infelizmente, a justificativa de responsabilidade de outra área não exime o gestor máximo do órgão em responder às determinações desta Corte de Contes, mesmo que essa outra área esteja agindo em razão de delegação de competência. Diferentes decisões do Tribunal confirmam esse entendimento, como nos apresentados a seguir: 
Contudo, é pacífico o entendimento nesta Corte de que a delegação de competência não afasta a responsabilidade da autoridade que a delegou. 
 (Voto condutor do Acórdão 1786/2014-TCU-Primeira Câmara, e. Ministro Augusto Sherman) 
Com efeito, faz-se pertinente destacar que a delegação de competência, bem como a tomada de decisões embasadas em pareceres de órgãos de assessoramento, não exime, por si só, a responsabilidade do gestor público. No caso em apreço, não se verificou elementos suficientes a afastar a responsabilidade do gestor.
 (Voto condutor do Acórdão 1620/2015-TCU-Plenário, e. Ministro Bruno Dantas) 
Conforme entendimento pacífico neste Tribunal, o fato de haver delegação não exime a responsabilidade do gestor por atos de sua competência primária. Quando opta por delegar suas atribuições, o administrador tem obrigação de escolher bem seu subordinado e assume o ônus de supervisioná-lo. Como permanece responsável pelos atos decorrentes da delegação, tem a obrigação de zelar pela correção das tarefas delegadas. 
 (Voto condutor do Acórdão 7477/2015-TCU-Segunda Câmara, e. Ministra Ana Arraes) 
Informa ainda sobre as providências adotadas para cumprimento das determinações em relação ao inativo Fernando Augusto Vaz de Oliveira Menezes (peça 9, p. 7) :
No âmbito do TCU, a concessão de aposentadoria ao servidor Fernando Augusto Vaz de Oliveira Menezes foi apreciada pelo Colegiado da Primeira Câmara, sessão de 15.07.2014. O ato foi julgado como LEGAL, com início de vigência em 31.03.2004.
De fato, houve regularização da situação do inativo, inclusive com o julgamento pela legalidade do novo ato de aposentadoria (peça 11) .
Sobre os inativos Joana D'arc Franco Aguiar e José Belo Cardoso, novamente afirma que o atendimento às determinações caberia à SRH, setor de gestão de pessoas da Universidade, que fora notificada quando do recebimento das comunicações deste Tribunal (peça 9, p. 11-12) :
Deve-se destacar que a SRH sempre cumpriu as providências corretivas que lhe cabem, como as de referência. Durante oito anos como Reitor da UFPB, a presente Audiência foi a única que me foi pedida sobre aposentadoria de servidores. Essa Superintendência sempre desenvolveu bem as suas responsabilidades institucionais em procedimentos solucionadores, tais como correção de atos, esclarecimentos, justificativas, comunicações, etc., junto ao TCU/Sefip. 
É muito provável que as falhas da SRH, no cumprimento das determinações do item 9.2 do Acórdão 8443/2009-TCU-Primeira Câmara, decorreram das suas precárias e muito velhas e tecnologicamente superadas condições de funcionamento. O auge dessas graves insuficiências foi nos meses dezembro/2009-junho/2010. A Superintendência passou a funcionar com um pedaço aqui outro acolá, em várias edificações do campus I da UFPB. Esse foi o período de execução da profunda reestruturação/requalificação de suas edificações, instalações, etc. 
...
As evidências demonstram que, historicamente, a SRH sempre atuou com competência, eficiência e pontualidade nas ações sob sua responsabilidade, na gestão de pessoal da UFPB e providências determinadas pelo TCU, com as aqui analisadas. O que pode ter havido de atraso ou não cumprimento integral, do Acórdão 8443/2009-TCU-Primeira Câmara, deve ter sido fortemente influenciado pela sua já referida perda de capacidade plena de trabalho. Foi no período de desalojamento de suas atividades, para reconstrução e modernização de suas edificações, instalações, etc., que foram encaminhadas nessa Superintendência as providências para atendimento das determinações do aludido AC- TCU, de dezembro/2009 a abril de 2010.
E, ainda que, não houve prejuízo ao erário pelo descumprimento em relação a esses inativos (peça 9, p. 10) :
Nos atos das duas aposentadorias em consideração, os benefícios concedidos, à luz das bases legais adotadas, não geraram prejuízos ao erário. O entendimento da SRH para os cálculos e concessão pautou-se pela boa fé e na presunção de suficiência do modo como se baseou nos mandamentos da Emenda Constitucional nO41/2003. A legalidade dessa compreensão e prática da SRH foi referendada pela CGU/PB, em 25.08.2008. Até essa data e dai até o AC 8.484/2209-TCU I a Câmara, não havia dúvida quanto ao acerto do conteúdo técnico e legal dos aludidos atos da UFPB.   
Fato também observado no Relatório do Acórdão 6484/2009-TCU-Primeira Câmara (peça 1, p. 29-30) :
Nada obstante, cumpre salientar que a fundamentação legal, embora aplicável às duas aposentadorias, é, sem dúvida, mais gravosa aos interessados, eis que também foram satisfeitos os requisitos do art. 6° da Emenda Constitucional n° 41/2003, que assegura o direito à aposentação com os proventos integrais, correspondentes à totalidade da remuneração no cargo efetivo em que se deu a aposentadoria, e à paridade. 
...
7. Nesse sentido, tendo em vista o fundamento legal das concessões, os proventos dos interessados devem ter suas bases de cálculo alteradas, observando-se a média aritmética simples das maiores remunerações, na forma estabelecida pela Lei n° 10.887/2004, ressaltando, por fim, que há a possibilidade de retificação das portarias de aposentação, a fim de incluir a regra mais vantajosa, nos casos da Sra. Joana D'Arc Franco de Aguiar e do Sr. José Belo Cardoso, desde que manifestem essa opção. (destaques inseridos) 
Sendo assim, as justificativas apresentadas pelo Sr. Rômulo Soares Polari, ex-Reitor da UFPB, não são suficientes para serem integralmente acatadas, como expostas acima, mas diante do cumprimento parcial das determinações, com a devida regularização da situação de um dos interessados no processo, o inativo Fernando Augusto Vaz de Oliveira Menezes, e pelo fato de não ter havido maiores prejuízos ao erário, propõe-se que as razões de justificativas sejam acolhidas parcialmente, sem a aplicação da multa prevista no art. 58, inciso IV, da Lei 8.443/1992.
Além disso, tendo em vista que permanece pendente o cumprimento das determinações em relação aos demais interessados, propõe-se que seja determinado à UFPB o imediato envio de novos atos de concessão de aposentadoria em favor de Joana D'arc Franco Aguiar e de José Belo Cardoso, livres das irregularidades apontadas, para o devido julgamento deste Tribunal.
CONCLUSÃO
Com base nas informações prestadas pelo gestor e naquelas extraídas dos sistemas Siape/A3P e e-Pessoal, considera-se que as determinações constantes do Acórdão 6484/2009-TCU-Primeira Câmara foram parcialmente cumpridas pela Universidade Federal da Paraíba, cabendo determinar a essa jurisdicionada o imediato envio de novos atos de concessão de aposentadoria em favor de Joana D'arc Franco Aguiar e de José Belo Cardoso, livres das irregularidades apontadas, para o devido julgamento deste Tribunal.
Além disso, encaminhem-se os autos à consideração superior com proposta de que as razões de justificativas apresentadas por Rômulo Soares Polari, ex-Reitor da Universidade Federal da Paraíba, sejam acolhidas parcialmente, sem a aplicação de multa.
PROPOSTA DE ENCAMINHAMENTO
Em face do exposto, remetam-se os autos à consideração superior propondo-se:
a) Acolher, nos termos do § 2º, do art. 250 do Regimento Interno do TCU, parcialmente as razões de justificativa apresentadas pelo Sr. Rômulo Soares Polari (CPF XXX.406.424-XX) , ex-Reitor da Universidade Federal da Paraíba, pelo cumprimento parcial do Acórdão 6484/2009-TCU-Primeira Câmara, de relatoria do e. Ministro-Substituto Weder de Oliveira.
b) Determinar, com fulcro no art. 250, inciso II c/c o art. 262, §2º do Regimento Interno do TCU, à Universidade Federal da Paraíba, o envio imediato, via sistema e-Pessoal, de novos atos de concessão de aposentadoria, livres das irregularidades apontadas, em favor de Joana D'Arc Franco de Aguiar (CPF XXX.319.844-XX) e de José Belo Cardoso (CPF XXX.506.214-XX) , em cumprimento ao Acórdão 6484/2009-TCU-Primeira Câmara, de relatoria do e. Ministro-Substituto Weder de Oliveira."
É o relatório.

não há.

Procurador Rodrigo Medeiros de Lima.

APOSENTADORIA. DOIS ATOS CONSIDERADOS PREJUDICADOS E UM ATO ILEGAL. ACÓRDÃO 6.484/2009-TCU-1ª CÂMARA. ACOMPANHAMENTO. NÃO CUMPRIMENTO INTEGRAL DA DECISÃO. AUDIÊNCIA. RAZÕES DE JUSTIFICATIVAS. ACOLHIMENTO PARCIAL. DETERMINAÇÃO CORRETIVA. COMUNICAÇÕES.

APOSENTADORIA (APOS)

Secretaria de Fiscalização de Pessoal (Sefip).

Em exame, acompanhamento do cumprimento do Acórdão 6484/2009-TCU-Primeira Câmara (peça 1, p.33) , que considerou ilegal o ato de aposentadoria de Fernando Augusto Vaz de Oliveira Menezes e, prejudicado, o exame dos atos relativos a Joana D'Arc Franco de Aguiar e José Belo Cardoso, todos emitidos pela Universidade Federal da Paraíba (UFPB) .
Por meio do Acórdão 6484/2009-TCU-Primeira Câmara, o Tribunal assim deliberou:
"9.1. considerar ilegal o ato de concessão de aposentadoria de Fernando Augusto Vaz de Oliveira Menezes;
9.2. considerar prejudicado o exame dos atos de concessão de aposentadoria de Joana D'Arc Franco de Aguiar e José Belo Cardoso, remetendo-os ao órgão de origem para que, emita novo ato em que o cálculo dos proventos seja consentâneo com a fundamentação para concessão da aposentadoria;
9.3 determinar à Universidade Federal da Paraíba que, no prazo de 15 (quinze) dias:
9.3.1 dê ciência da deliberação constante do item 9.1. acima ao Sr. Fernando Augusto Vaz de Oliveira Menezes, informando-lhe que o efeito suspensivo proveniente da eventual interposição de recurso não o exime da devolução dos valores percebidos indevidamente após o recebimento da notificação, em caso de não-provimento do recurso; e
9.3.2. suspenda todo e qualquer pagamento referente ao ato impugnado, sob pena de responsabilidade solidária da autoridade administrativa omissa, até a emissão de novo ato, escoimado da irregularidade verificada, submetendo-o à apreciação deste Tribunal (art. 262, caput e § 2º, do RI/TCU) ."
O ofício que encaminhou o referido acórdão ao responsável, Sr. Rômulo Soares Polari, então reitor da Universidade Federal da Paraíba, solicitou que o Tribunal fosse formalmente notificado acerca das medidas adotadas, ao tempo em que o alertou sobre a possibilidade de aplicação de multa pelo não cumprimento tempestivo da determinação (peça 1, p. 34) . 
Após reiteração do ofício (peça 1, p. 35) , o responsável apresentou documentação em que constam os esclarecimentos prestados pela área de recursos humanos da universidade (peça 1, p. 36 a 50, peça 2 e peça 3, p. 1 a 4) .
A Sefip analisou a documentação e, em consulta ao sistema Sisac, constatou que "o órgão não emitiu novos atos de aposentadoria para os ex-servidores Joana Darc Franco Aguiar e José Belo Cardoso", com os fundamentos adequados para os cálculos dos benefícios.
Também evidenciou que o novo ato referente ao Sr. Fernando Augusto Vaz de Oliveira Menezes "além de continuar apresentando as irregularidades apontadas por esta Corte de Contas, teve ainda sua vigência alterada incorretamente para 5/3/2010". Ademais, constatou, mediante pesquisa no Siape, a "continuidade do pagamento de vencimento básico e anuênio para o ex-servidor Sr. Fernando Augusto Vaz de Oliveira Menezes, o que caracteriza o pagamento de acordo com a regra de paridade, a que o mesmo não tem direito". (peça 3, p. 20) . 
Dessa forma, sugeriu a audiência do responsável, por descumprimento dos itens 9.2. e 9.3. do já citado acórdão.
Acolhida a sugestão, a unidade instrutiva realizou a audiência do sr. Rômulo Soares Polari, em 16/11/2011 (peça 3, p. 25) , reiterada em 18/9/2012 (peça 6) e em 21/2/2019 (peça 8) , para que apresentasse suas razões de justificativa pelo não cumprimento das determinações contidas nos itens 9.2 e 9.3 do Acórdão 6484/2009-TCU-Primeira Câmara.
Em atendimento à audiência, o Sr. Rômulo Soares Polari encaminhou esclarecimentos e documentos como razões de justificativas (peça 9) .
Afirma que, uma vez ciente dos ofícios de comunicação do Acórdão 6484/2009-TCU-Primeira Câmara, solicitou, com pedido de urgência, as providências devidas à área de recursos humanos da universidade. No entanto, uma vez que referida área passava por reestruturação, sendo transformada em Pró-Reitoria de Gestão de Pessoas (PROGEP) da UFPB, o atendimento aos referidos ofícios foi prejudicado.
Ainda assim, o Sr. Rômulo Soares Polari demonstrou que a Universidade Federal da Paraíba emitiu novo ato de aposentadoria do Sr. Fernando Augusto Vaz de Oliveira Menezes livre das irregularidades detectadas, o qual foi julgado legal por meio do Acórdão 3836/2014-TCU-Primeira Câmara.
Com relação a adequação dos cálculos dos proventos dos ex-servidores Joana Darc Franco Aguiar e José Belo Cardoso, o responsável arguiu que a área de recursos humanos da universidade, "para os cálculos e concessão, pautou-se pela boa fé e na presunção de suficiência do modo como se baseou nos mandamentos da Emenda Constitucional nº 41/2003" e, além do mais, que "os benefícios concedidos, à luz das bases legais adotadas, não geraram prejuízos ao erário".
A unidade especializada propõe que as justificativas sejam parcialmente acatadas, em razão da regularização do ato do Sr. Fernando Augusto Vaz de Oliveira Menezes e pelo fato de não ter havido maiores prejuízos ao erário com o pagamento dos benefícios de Joana Darc Franco Aguiar e de José Belo Cardoso, e, destarte, não seja aplicada a multa do art. 58, IV, da Lei 8.443/1992, bem como que seja determinado "à UFPB o imediato envio de novos atos de concessão de aposentadoria em favor de Joana D'arc Franco Aguiar e de José Belo Cardoso, livres das irregularidades apontadas, para o devido julgamento deste Tribunal" (peça 15) .
O MP/TCU acompanhou a proposta.
II
Acolho a proposta da Sefip, à qual anuiu o MP/TCU, com as considerações que seguem.
Os atos relativos a Joana D'arc Franco Aguiar e José Belo Cardoso não foram julgados por apresentarem contradição entre o fundamento legal utilizado para pagamento dos benefícios (média aritmética simples das maiores remunerações) e a forma como estavam sendo calculados (valor total da remuneração do cargo efetivo) . Como apontado pela Sefip, tal inconsistência perdura (peças 10, 12 e 13) .
Com efeito, ainda que se enquadrassem nas regras de aposentação previstas na alínea 'a' do inciso III do artigo 40 da CFB/1988 (o que obrigaria o cálculo dos proventos com base na Lei 10.887/2004) , os interessados tinham direito à percepção do benefício com integralidade e paridade (art. 6º da EC 41/2003) , como vem sendo o caso.
Entretanto, ainda que percebam o valor corretamente, os atos devem espelhar com exatidão os requisitos e as condições em que se deu a concessão das aposentadorias. Para tanto, há a possibilidade de retificação das portarias de aposentação, a fim de incluir a regra mais vantajosa, nos casos da Sra. Joana D'Arc Franco de Aguiar e do Sr. José Belo Cardoso, desde que manifestem essa opção, ou que os proventos dos interessados sejam recalculados de forma a refletirem a fundamentação utilizada nos referidos atos de suas aposentadorias. 
Assim, para melhor orientação ao gestor, deve ser determinada a emissão de novos atos bem como a notificação aos interessados para que, se desejarem, manifestem-se quanto à fundamentação legal de suas aposentadorias.
Diante do exposto, acolhendo as manifestações concordantes da Sefip e do MP/TCU, manifesto-me pela aprovação do acórdão que ora submeto à apreciação deste Colegiado. 
TCU, Sala das Sessões Ministro Luciano Brandão Alves de Souza, em 10 de setembro de 2019.
Weder de Oliveira 
Relator